臺灣桃園地方法院民事判決
111年度訴字第223號
原      告  元大國際資產管理股份有限公司


法定代理人  宋耀明  
訴訟代理人  張𦭳涵  
            吳婉甄  
            蕭育涵律師
被      告  林健生  
            林建良  
            林健成  
            林健福  
            林美珠  
            林美玉  
            林欣澤  
上列當事人間請求撤銷遺產分割行為等事件，本院於民國111年8
月24日言詞辯論終結，判決如下：
    主      文
原告之訴駁回。
訴訟費用由原告負擔。
    事實及理由
一、本件被告林健生、林健成、林健福、林美珠、林美玉、林欣
    澤均未於最後言詞辯論期日到場，核無民事訴訟法第386條
    所列各款情形，爰依原告之聲請，由其一造辯論而為判決。
二、原告主張：伊取得林健生前向中國信託商業銀行申辦信用卡
    及信用貸款之債權，林健生尚積欠新臺幣42萬5,175元及利
    息未清償（下稱系爭債務），伊嗣後發現林健生、林建良、
    林健成、林健福、林美珠、林美玉（下合稱林健生等人）於
    民國101年9月6日繼承其母即訴外人林陳嬌妹所遺如附表一
    所示之遺產（下稱系爭遺產），然因林健生積欠系爭債務，
    恐系爭遺產遭受追索，林健生等人乃於101年9月28日簽立遺
    產分割協議書，約定由林建良單獨繼承系爭遺產，並於101
    年10月9日完成移轉登記，林健生等人所簽立之遺產分割協
    議書有害於伊之債權，爰依民法第244 條第1、2、4 項之規
    定，請求撤銷林健生等人就系爭不動產所簽立遺產分割協議
    書之債權行為及所有權移轉之物權行為行為，又林建良繼承
    系爭遺產後，於101年10月30日以買賣為原因，將其中如附
    表二所示之不動產及權利範圍贈與林欣澤，並於101年11月9
    日完成登記，林欣澤應為系爭遺產之轉得人，伊亦得依民法
    第244條第4項之規定請求撤銷該買賣登記行為等語。並聲明
    ：㈠林健生等人應就系爭遺產於101年9月28日所為遺產分割
    協議之債權行為，及於101年10月9日所為繼承登記之物權行
    為均應撤銷。㈡林建良應將系爭遺產所為之繼承登記予以塗
    銷，並回復登記為林健生等人公同共有。㈢林欣澤應就如附
    表二所示不動產於101年10月30日以買賣為因所為之所有權
    移轉登記予以塗銷。
三、被告部分：
　㈠林建良則以：林陳嬌妹於往生前十幾年，均由伊照顧起居，
    故所有繼承人均同意系爭遺產由伊繼承，林健生沒有照顧過
    林陳嬌妹，且在外積欠許多債務，林陳嬌妹有幫忙清償，故
    遺產沒有讓林健生繼承等語，資為抗辯。並聲明：原告之訴
    駁回。
　㈡林美珠、林美玉則以：林陳嬌妹生前與林建良同住，並由林
    建良照顧至終老，系爭遺產為何由林建良繼承一事，伊等並
    不清楚，伊等是女兒，都拋棄繼承等語，資為抗辯。並聲明
    ：原告之訴駁回。
　㈢其餘被告未於言詞辯論期日到場，亦未提出書狀作任何聲明
    或陳述。
四、原告主張林健生積欠系爭債務，林陳嬌妹於101年9月6日死
    亡，全體繼承人即林健生等人於101年9月28日簽立遺產分割
    協議書，約定由林建良單獨繼承系爭遺產，並於101年10月9
    日完成移轉登記，林建良嗣於101年10月30日以買賣為原因
    ，將其中如附表二所示之不動產及權利範圍另贈與林欣澤，
    並於101年11月9日完成移轉登記等情，業據其提出信用卡申
    請書、債權計算書、簡易通信貸款申請書暨約定書、債權讓
    與證書讓與公告等件為憑（見調解卷第7-11、81頁），另經
    本院依職權調取林陳嬌妹全體繼承人戶籍謄本、遺產稅申報
    資料、系爭遺產登記謄本暨異動索引表等件（見調解卷第91
    頁、訴字卷第25-87頁），核閱屬實，且為林建良、林美珠
    、林美玉所不爭執，另林健生、林健成、林健福、林欣澤於
    本院審理時未到場爭執，亦未提出書狀作何聲明或陳述，依
    民事訴訟法第280條第3項準用同條第1項規定，應視同自認
    原告主張之事實，故堪認原告之主張為真實。
五、得心證之理由：
　㈠按「債權人得依民法第244條規定行使撤銷權者，以債務人所
    為非以其人格上之法益為基礎之財產上之行為為限，若單純
    係財產利益之拒絕，如贈與要約之拒絕，第三人承擔債務之
    拒絕，繼承或遺贈之拋棄，自不許債權人撤銷之。」（最高
    法院69年度台上字第1271號裁判要旨參照）。而遺產分割協
    議，本質上係繼承人間基於繼承人身分，就繼承遺產如何分
    配所為之協議，繼承人於分割遺產時，除須考量被繼承人生
    前意願、繼承人對被繼承人之貢獻（有無扶養之事實、生前
    之照顧）等外，另須衡酌家族成員間之感情、自主生活程度
    、祭祀承擔義務等諸多因素，尚難與一般財產上之債權行為
    同視，是債務人依遺產分割協議而拒絕取得財產利益之行為
    ，既與親屬間之人格法益高度相關，核其性質應屬繼承人以
    人格法益為基礎之財產上行為，要非民法第244條規定所得
    撤銷之標的。
　㈡經查，系爭遺產雖原由林健生等人因繼承而公同共有，然此
    公同共有源自繼承法律關係，較諸一般因法律行為成立之公
    同共有，具有濃厚之身分屬性，而衡諸社會生活常情，遺產
    之分配往往考量被繼承人生前意願、繼承人對被繼承人之貢
    獻（有無扶養之事實）等諸多因素，始達成遺產分割協議，
    而依卷附資料記載，林陳嬌妹為23年出生，於101年9月6日
    死亡時，年近80歲，依常情係需子女奉養、照顧之年紀，依
    林建良、林美珠、林美玉等人前開所述，林陳嬌妹去世前十
    餘年均與林建良同住，並照顧至終老，所述均屬一致，且無
    違於常情，應為可信，則林健生等人固將系爭遺產協議由林
    建良一人繼承，然其等應係考量林陳嬌妹之意願及受照顧情
    形所為之遺產分割協議，此乃基於繼承身分關係所為，具高
    度人格自由之表現，而非單純處分財產之行為，揆諸上開見
    解，該遺產分割協議依法不得為民法撤銷訴權之行使標的，
    再者，林健生等人係協議由林建良單獨繼承系爭遺產，而非
    由林健生以外之繼承人辦理繼承登記，就形式上觀之，亦無
    規避原告等林健生之債權人執行債權之意，是原告依民法第
    244條之規定請求撤銷上開遺產分割協議之債權行為及分割
    繼承登記之物權行為，另請求系爭遺產之轉得人林欣澤應將
    如附表二所示之不動產及權利範圍受移轉登記之物權行為予
    以塗銷，均非可採。
　㈢況繼承人就其繼承之拋棄，債權人尚且不得依民法第244 條
    之規定行使撤銷權，則依舉重以明輕之法理，林健生等人基
    於身分關係所為之遺產分割協議，當亦不許原告依該規定行
    使撤銷權；再者，債權人評估是否貸予債務人款項及放貸額
    度時，所評估者僅係債務人本身之資力，而未就債務人日後
    可能繼承之被繼承人資力併予評估，債務人亦係以其一般財
    產，就其債務之履行，負其責任，是民法第244 條規定債權
    人得行使撤銷權之立法目的，應在於保全債務人「原有」之
    責任財產，非以增加債務人之清償力為目的，是原告對林健
    生取得林陳月嬌遺產之期待，實難認有保護之必要，附此敘
    明。
六、綜上所述，原告依民法第244 條第1、2、4 項所為本件之前
    開請求，均為無理由，應予駁回。
七、本案事證已臻明確，兩造其餘攻擊防禦方法及所提證據，核
    與判決結果不生影響，爰不一一論述，併此敘明。
八、訴訟費用負擔之依據：民事訴訟法第78條。
中　　華　　民　　國　　111 　年　　10　　月　　11　　日
                  民事第一庭    法　官　廖子涵
正本係照原本作成。
如對本判決上訴，須於判決送達後二十日內向本院提出上訴狀。
如委任律師提起上訴者，應一併繳納上訴審裁判費。
                                書記官  賴棠妤
中　　華　　民　　國　　111 　年　　10　　月　　12　　日
附表一：被繼承人林陳嬌妹之遺產
編號             遺產種類  應有部分  1 桃園市○○區○○段00000地號土地 9659/28006  2 桃園市○○區○○段00000地號土地    1/2  3 桃園市○○區○○段0000地號土地    1/1  4 桃園市○○區○○○段○○○段000地號土地   62/580  5 桃園市○○區○○里0鄰○○00號    1/1  6 郵政定存新臺幣100萬元    1/1 
附表二：林建良贈與林欣澤系爭遺產之部分
編號             財產種類   應有部分  1 桃園市○○區○○段00000地號土地 28977/112024  2 桃園市○○區○○段00000地號土地     3/8  3 桃園市○○區○○段0000地號土地     1/1  4 桃園市○○區○○○段○○○段000地號土地   186/2320